臺灣高等法院民事判決　　　　　　　　　 93年度上字第738號
上　訴　人　甲○○(即陳貴榮等六十六人之被選定人)
訴訟代理人　王永春律師
被　上訴人　乙○○
上列當事人間請求確認區分所有權人會議及選舉無效事件，上訴
人對於中華民國93年7月20日臺灣士林地方法院93年度訴字第228
號第一審判決提起上訴，本院於94年12月 6日言詞辯論終結，判
決如下：
    主  文
原判決廢棄，發回臺灣士林地方法院。
    事實及理由
一、按多數有共同利益之人，不合於前條第三項所定者，得由其
    中選定一人或數人，為選定人及被選定人全體起訴或被訴，
    民事訴訟法第41條第 1項定有明文。本件上訴人甲○○與陳
    貴榮、佘國柱、張隆華、薛叔銘、吳泰港、吳淑華、薛瑞國
    、洪慶福、周建德、吳翠鈺、謝美珠、高健薰、吳林春美、
    林文、陳俊宏、徐秀琴、李蕙蓉、梁麗華、陳旻、楊永水
    、陳香蘭、陳愷、賀德芸、練樹木、曹德官、袁敏庭、何崇
    華、張釗維、王德錦、江貞儀、于尚禮、林素貞、陳光國、
    張裕能、陳智誠、陳榮輝、陳碧雲、趙志美、鄭皓仁、林志
    音、古桓耀、闕金木、謝佩怡、雷永耀、鄭如鶴、侯美女、
    楊邱榮妹、林怡曲、李麗娟、林柏維、林富美、楊淑華、薛
    宗明、梁阿嬌、鄭阿勤、陳貞、張美玲、胡經芳、林鳳嬌、
    鄧光龍、鄧希龍、陳餘德、許李賜玉、林孟毅、賴婉嫻共六
    十六人，均係坐落台北縣淡水鎮○○路、自強路老莊大廈之
    區分所有權人，因認被上訴人召開老莊大廈區分所有權人會
    議召集程序及選舉方式違反規約而有瑕疵，具有共同利益，
    故選定上訴人甲○○為其起訴，此有選定當事人之簽名冊附
    卷可稽，核無不合，應予准許。
二、上訴人起訴主張：伊等為老莊大廈之區分所有權人，被上訴
    人乙○○亦為老莊大廈區分所有權人，自稱係老莊大廈區分
    所有權人會議召集人，於92年11月29日所召開會議（92年度
    第 4次區分所有權人會議）之召集程序及選舉方式卻違反老
    莊大廈規約，不僅未於開會前15日通知各區分所有權人，亦
    未發函給各區分所有權人，會後亦未將會議記錄送達各區分
    所有權人，又該會議中選舉第 9屆管理委員採取分區分配名
    額，卻使用記名單記法，且出席人員名單上陳餘德、蔡蘇陳
    滿均未出席，扣除後該會議即未達法定出席人數，應屬無效
    。又被上訴人以欺騙或塗改之方式作成召集人推派建議書，
    也未公告10日，並未取得區分所有權人會議召集人之資格等
    語。並聲明：(一)確認被上訴人於民國92年11月29日所召開之
    老莊大廈區分所有權人會議無效。(二)確認基於第一項會議所
    作成之老莊大廈第九屆管理委員會之選舉無效。
三、原審以上訴人之訴顯無理由，未經言詞辯論，駁回上訴人之
    訴，上訴人不服提起上訴，以：上訴人於原審起訴時，因不
    諳法律規定，先以「乙○○所代表之管理委員會」為被告，
    嗣更正被告為「區分所有權人會議召集人乙○○」，嗣又更
    正被告為「乙○○」。且上訴人提起本件訴訟之真意，係為
    求判決確認老莊大廈92年11月29日之92年度第四次區分所有
    權人會議之決議（包括推舉第 9屆管理委員會主要職務委員
    之決議）全部不存在（即請求判決確認被上訴人與老莊大廈
    管理委員會之第 9屆管理委員會主任委員委任關係不存在）
    。如認上開請求無理由，則訴請撤銷上開區分所有權人會議
    決議及管理委員會決議。惟因不諳法律規定，而未能為適當
    之聲明，原審未充分行使闡明權，逕以判決駁回，自有未洽
    。先位聲明求為(一)原判決廢棄。(二)請求判決撤銷老莊大廈92
    年11月29日之92年度第 4次區分所有權人會議之決議（包括
    選舉第9屆管理委員之選舉結果）及92年12月7日老莊大廈第
    9屆管理會第一次會議決議（包括推舉第9屆管理委員主要職
    務委員之決議）。備位聲明求為：(一)原判決廢棄。(二)請求判
    決確認老莊大廈92年11月29日之92年度第四次區分所有權人
    會議之決議（包括選舉第 9屆管理委員會之選舉結果）及92
    年12月7日老莊大廈第9屆管理委員會第一次會議決議（包括
    推舉第9屆管理委員會主要職務之決議）全部不存在。
    被上訴人則以：伊為區分所有權人會議合法之召集人，92年
    9 月21日召集之區分所有權人會議因出席人數不足而流會，
    而於92年11月19日舉行延會會議，該次會議之決議及選舉均
    符合公寓大廈管理條例之規定等語，資為抗辯。其答辯聲明
    為：(一)上訴駁回。(二)第二審訴訟費用由上訴人負擔。
四、按第一審之訴訟程序有重大之瑕疵者，第二審法院得廢棄原
    判決，而將該事件發回原法院。但以因維持審級制度認為必
    要時為限。民事訴訟法第451條第1項定有明文。所謂第一審
    之訴訟程序有重大瑕疵，係指第一審違背訴訟程序之規定，
    其違背與判決內容有因果關係、或因訴訟程序違背規定，不
    適於為第二審辯論及判決之基礎者而言。諸如當事人於訴訟
    未經合法代理、審判長未盡闡明義務、應行言詞辯論而未經
    辯論程序、起訴不備合法要件法院對之逕為本案判決、不備
    一造辯論之要件而為一造辯論判決等等，均不失為該條所定
    之重大瑕疵。
五、又按民事訴訟法第199條第2項規定，審判長應向當事人發問
    或曉諭，令其陳述事實、聲明證據，或為其他必要之聲明及
    陳述，其所聲明及陳述有不明瞭或不完足者，應令其敘明或
    補充之云云，此為審判長 (或獨任推事) 因定訴訟關係之闡
    明權，同時並為其義務，故審判長對於訴訟關係未盡此項必
    要之處置，違背闡明之義務者，其訴訟程序即有重大瑕疵，
    而基此所為之判決，亦屬違背法令（最高法院43年台上字第
    12號判例意旨參照）。本件上訴人於原審訴請判決確認民國
    92年11月29日召開之老莊大廈區分所有權人會議無效，及確
    認基於上項會議所作成之老莊大廈第九屆管理委員會之選舉
    無效，其雖以時任老莊大廈管理委員會主任委員之被上訴人
    個人為被告，惟依其起訴之聲明，其真意是否確在對被上訴
    人乙○○個人提起本件訴訟，非無疑義，且其起訴狀原係以
    「乙○○所代表之管理委員會」為被告，則其真意究係以何
    人為本件訴訟之對造當事人，其訴狀所載並不明瞭，原審法
    院審判長未盡闡明義務向其為發問或曉諭，逕以上訴人之訴
    顯無理由，未經言詞辯論以判決駁回，依上說明，其所踐行
    之訴訟程序自有重大瑕疵，基此所為之判決亦屬違背法令，
    為維持審級制度。自有將本事件發回原審法院更為裁判之必
    要。從而，上訴人指摘原判決不當，求予廢棄，為有理由。
    爰將原判決廢棄，發回原審法院重行審理，以符法制。
六、據上論結：本件上訴為有理由，依民事訴訟法第451條第1項
    ，判決如主文。
中　　華　　民　　國　　94　　年　　12　　月　　20　　日
　　　　　　　　　民事第三庭  　審判長法　官  林敬修
　　　　　　　　　　　　　　　        法　官  劉勝吉
　　　　　　　　　　　　　　　        法　官  張靜女
正本係照原本作成。
如不服本判決，應於收受送達後20日內向本院提出上訴書狀，其
未表明上訴理由者，應於提出上訴後20日內向本院補提理由書狀
（均須按他造當事人之人數附繕本）上訴時應提出委任律師或具
有律師資格之人之委任狀；委任有律師資格者，另應附具律師資
格證書及釋明委任人與受任人有民事訴訟法第466條之一第一項
但書或第二項（詳附註）所定關係之釋明文書影本。
中　　華　　民　　國　　94　　年　　12　　月　　20　　日
　　　　　　　　　　　　　　　　　　　書記官  廖麗蓮
附註：
民事訴訟法第四百六十六條之一（第一項、第二項）：
對於第二審判決上訴，上訴人應委任律師為訴訟代理人。但上訴
人或其他法定代理人具有律師資格者，不在此限。
上訴人之配偶、三親等內之血親、二親等內之姻親，或上訴人為
法人、中央或地方機關時，其所屬專任人員具有律師資格並經法
院認為適當者，亦得為第三審訴訟代理人。
